【裁判字號】    97,裁,4429
【裁判日期】    970911
【裁判案由】    農地重劃
【裁判全文】
最  高  行  政  法  院  裁  定
                                      97年度裁字第4429號
抗  告  人  甲○○
                        送達代.
                          縣桃.
上列抗告人因與相對人苗栗縣政府間農地重劃事件，對於中華民
國96年12月26日臺中高等行政法院96年度訴字第191號裁定，提
起抗告，本院裁定如下：
    主  文
抗告駁回。
抗告訴訟費用由抗告人負擔。
    理  由
一、按抗告法院認抗告為不合法或無理由者，應為駁回抗告之裁
    定。
二、本件抗告意旨略謂：(一)相對人逕以民國（下同）95年8月25
    日府地劃字第0950112972號函（下稱相對人95年8月25日函
    ）及95年10月18日府地劃字第0950138232號函（下稱相對人
    95年10月18日函）通知更正地籍圖，更逕自於95年10月26日
    辦理點交界址，並未委由所轄之地政事務所測釘界址點交，
    抗告人亦未接獲苗栗縣竹南地政事務所（下稱竹南地政事務
    所）之通知，只得列相對人為原行政處分機關；矧相對人既
    自居為更正地籍圖並點交界址之行政處分機關，則抗告人將
    之列為相對人依法起訴，即非無據。(二)相對人95年10月18日
    函之說明欄第二點後段業已直接通知抗告人應於95年10月26
    日上午9時30分至現場「點交界址」，因該函之受文者為抗
    告人，內容又係通知抗告人點交界址，是以更正地籍圖之處
    分，在相對人於95年10月26日現場測釘界址並予點交後始告
    完成，則相對人95年10月18日函無論係以何種形式為之，既
    已對抗告人直接發生法律效果，致損害抗告人之權利及法律
    上利益，亦即抗告人所有土地遭鄰地所有人逾越舊界址予以
    佔用，詎原裁定竟認相對人95年10月18日函僅係觀念通知，
    並未對抗告人直接發生法律效果，非屬行政處分云云，揆諸
    司法院釋字第423號解釋意旨，實有適用法規錯誤之違法。
    (三)退步言之，相對人既依其95年10月18日函直接通知抗告人
    於95年10月26日按更正之地籍圖測釘界址點交，則就本件更
    正地籍圖之處分言之，於相對人點交界址時即已處分完竣，
    相對人或竹南地政事務所均不得再有任何相關之處分發生，
    而竹南地政事務所迄今亦未再作任何「更正地籍圖」之處分
    ，惟原裁定竟以「…應俟竹南地政事務所遵令而為更正地籍
    圖之處分後，原告之權益始生受規制之法律效果，原告如有
    不服，始能就該處分循序提起行政爭訟…」等情，誤認相對
    人95年10月18日函非屬行政處分，遽予駁回，亦有事實與理
    由矛盾之違法。(四)原裁定雖認為行政處分機關應為竹南地政
    事務所，惟竹南地政事務所在相對人於95年10月26日完成更
    正處分後，從未通知抗告人，亦未依行政程序法第96條第1
    項第6款規定，表明任何作成行政處分之意旨及不服行政處
    分之救濟方法、期間及其受理機關，於抗告人提出訴願後，
    內政部亦未依同法第99條第1項規定為適法之處理，揆諸行
    政程序法第96條第1項第6款、第99條第1項規定，縱令抗告
    人係向無管轄權之機關聲明不服，然因內政部未予依法移送
    ，即應視為自始向有管轄權之機關聲明不服，依行政訴訟法
    第107條第2項準用第1項規定，審判長原應定期間先命抗告
    人補正，詎原審未命補正，逕予駁回，顯有不適用法規之違
    法。(五)依行政程序法第92條第2項規定，相對人95年8月25日
    函之受文者雖非抗告人，但相對人既已於該函中決定依協調
    會議紀錄更正地籍圖，並將副本抄送抗告人，且於95年10月
    18日通知並（決定）採取於95年10月26日點交之措施，則相
    對人有關該等決定及措施，仍應適用有關行政處分之規定，
    否則竹南地政事務所迄今仍未曾發文給抗告人通知更正地籍
    圖，而實際上相對人為地政主管機關，已依法更正地籍圖，
    事實上已影響抗告人之法律地位及產生不利之法律效果，原
    裁定竟仍認相對人之函令尚未對抗告人直接發生法律效果，
    對主管地政機關已然更正地籍圖並點交界址之法律上效果恝
    置不問，亦有不備理由之違法。(六)基於以上所述之事實，到
    底系爭地籍圖已否更正，此乃更正之行政處分已否發生之關
    鍵所在，倘事實上已更正完竣，則無論出於相對人或竹南地
    政事務所所為，抗告人既已依法救濟，原審即不應任意剝奪
    抗告人憲法第16條所賦與之訴訟權益；原審在尚未究明事實
    上地籍圖已否更正前，即逕行認定竹南地政事務所尚未遵令
    而為更正之處分，亦屬率斷等語。
三、依卷證資料所載，相對人於58年間辦理重劃後坐落苗栗縣後
    龍鎮○○○段1189、1190、1191、1192、1193及1194地號農
    地重劃，依苗栗縣外埔農地重劃區土地所有權人原有土地與
    新分配土地對照清冊之記載，重劃後分配系爭1193地號農地
    面積為2,529平方公尺。嗣於94年間，1194地號農地所有人
    王寶森及系爭1193地號農地所有人甲○○（即抗告人）依序
    向竹南地政事務所申請鑑界及再鑑界，竹南地政事務所依序
    於94年10月17日及95年2月14日派測量員實地複丈（測量）
    ，而於再鑑界時，經套繪地籍圖發現接圖部分不相符，乃依
    95年11月24日修正前（下稱行為時）地籍測量實施規則第22
    1條第2款規定，函請相對人指派測量人員辦理，相對人遂指
    派苗栗縣銅鑼地政事務所（下稱銅鑼地政事務所）辦理。銅
    鑼地政事務所於95年4月28日、5月25日、7月11日派員實地
    測量結果，1至2號樁與第1次測量成果相符，補釘3、4號樁
    。上開6筆農地所有人洪錦鉦、洪津淇、陳玉昆、甲○○（
    即抗告人）、王寶森乃於95年7月14日書具陳情書，以界址
    嚴重誤差（較原鑑界樁差距達155公分左右）為由，向相對
    人申請派員現地會勘實測，以釐清確認各地號界址。相對人
    於95年8月4日至現場勘測，於95年8月16日召開協調說明會
    ，其會議紀錄結論欄記載：「(1)本案經檢測現況及套繪地籍
    圖結果，其1193及1194地號土地現場使用面積與登記簿面積
    不相符。(2)經協調說明結果，1193與1194地號土地界址，依
    登記簿面積更正地籍圖，並俟更正後，另定期通知土地所有
    權人現場測釘界址。更正之地籍圖如下附圖虛線（附圖如原
    審卷第30頁會議紀錄所示）…。」相對人遂依行為時地籍測
    量實施規則第232條、行政程序法第117條及辦理圖解法土地
    界址鑑定作業注意事項第23條及第24條規定，以其95年8月
    25日函檢送系爭1193、1194及其他地號等7筆土地地籍圖及
    協調會議紀錄予竹南地政事務所，請其依規定更正地籍圖。
    抗告人不服，於95年9月18日向相對人申請依銅鑼地政事務
    所再鑑界結果定界。相對人以系爭1193地號農地依苗栗縣外
    埔農地重劃區土地所有權人原有土地與新分配土地對照清冊
    之記載，重劃後分配面積為2,529平方公尺，土地登記簿亦
    登記為該面積，惟其地籍圖面積為2,637.56平方公尺，相差
    108.56平方公尺，超過容許誤差37.536平方公尺甚多，而此
    乃肇因於系爭1193地號農地位屬比例尺1/1200圖解測量區，
    其測量方式以圖解法為主，所使用之測量儀器為較粗簡之平
    板儀，其面積之計算以比例尺量取估讀圖上距離並採幾何學
    之面積計算公式予以計算面積，故其面積之計算內含誤差值
    ，遂於95年10月2日邀集其所屬地政局重劃課、地籍測量隊
    、竹南地政事務所、銅鑼地政事務所派員就系爭1193地號土
    地圖簿不符疑義案召開協調會，其會議紀錄結論欄記載：「
    本案經研商結果，依相對人95年8月25日函檢附之地籍圖，
    請地政局重劃課擇期派員至現場重新點交系爭1193地號土地
    界址。」相對人乃以其95年10月18日函答覆抗告人略謂：系
    爭1193地號土地圖簿不符乙案，仍應依相對人95年8月25日
    函更正地籍圖等語。抗告人不服，提起訴願，遭決定駁回，
    遂提起行政訴訟，請求撤銷訴願決定及原處分即相對人95年
    10月18日函。原裁定略以：觀諸相對人95年10月18日函內容
    為：「主旨：有關台端所有系爭1193地號土地圖簿不符乙案
    ，復如說明二，請查照。說明：一、復台端95年9月18日申
    請書。二、查系爭1193地號土地圖、簿乙案，經本府於95年
    10月2日與本縣竹南、銅鑼地政事務所及本府地籍測量隊共
    同研商結果，仍應依本府95年8月25日函更正地籍圖，並訂
    於95年10月26日上午9時30分至現場點交界址，屆時請至現
    場領界。三、副本抄送水尾子段1192及1194地號土地所有權
    人，請屆時會同前往領界。」等語；而相對人95年8月25日
    函之受文者為竹南地政事務所，並非抗告人，其內容為：「
    主旨：檢送後龍鎮○○○段1193、1194、1195、1196、1197
    、1198及1198-1地號等7筆土地地籍圖及協調會議紀錄各乙
    份，請依規定更正地籍圖，請查照。說明：一、依據甲○○
    君等5人95年7月14日陳情書及本府95年8月16日協調說明會
    議結論辦理。二、副本抄送甲○○君…，隨文檢附協調會議
    紀錄影本乙份。」等語。職是，抗告人所不服者，實係相對
    人95年8月25日函要求竹南地政事務所更正地籍圖乙事。惟
    查，相對人95年8月25日函係相對人以上級機關之地位，對
    轄區所屬地政事務所之內部指揮命令，既非對抗告人為之，
    亦不對抗告人直接發生法律上效果，顯難認為係對抗告人所
    為之行政處分。應俟竹南地政事務所遵令而為更正地籍圖之
    處分後，抗告人之權益始生受規制之法律效果，抗告人如有
    不服，始能就該處分循序提起行政爭訟。至於相對人95年10
    月18日函係針對抗告人95年9月18日申請書所為之函復，其
    內容係通知抗告人仍依相對人95年8月25日函辦理。抗告人
    之權利或法律上利益，並不因相對人95年10月18日函而直接
    發生任何法律效果，其內容僅屬單純事實之通知及理由之說
    明，其法律上之性質係屬觀念通知，並非行政處分。是本件
    撤銷訴訟，抗告人所訴請撤銷之對象（相對人95年10月18日
    函）並非行政處分，其訴不具備撤銷訴訟之實體判決要件，
    依行政訴訟法第107條第1項第10款規定，其訴不合法，復無
    從補正等由，駁回抗告人在原審之訴。
四、本院按「人民因中央或地方機關之違法行政處分，認為損害
    其權利或法律上之利益，經依訴願法提起訴願而不服其決定
    …者，得向高等行政法院提起撤銷訴訟。」為行政訴訟法第
    4條第1項所明定。而此所謂「行政處分」，依訴願法第3條
    第1項規定，係指中央或地方機關就公法上具體事件所為之
    決定或其他公權力措施而對外直接發生法律效果之單方行政
    行為而言。本件揆諸相對人95年10月18日函之內容，乃係答
    覆抗告人95年9月18日申請書，通知抗告人仍依相對人95年8
    月25日函辦理，並訂期至現場點交界址，請抗告人屆時至現
    場領界等情，抗告人之權利或法律上利益並不因該函文而直
    接發生任何法律效果，該函文核屬觀念通知，並非行政處分
    。是原裁定認定本件抗告人訴請撤銷之對象即相對人95年10
    月18日函，並非行政處分，其訴不備撤銷訴訟之實體判決要
    件，為不合法，復無從補正，而予以駁回，本院核無不合，
    應予維持。抗告人猶執詞主張相對人相關函令之決定及措施
    至相對人於95年10月26日點交界址後始告完成，故相對人95
    年10月18日函為行政處分，原裁定認該函文非屬行政處分，
    並對於該函文中點交界址之法律上效果恝置不問，揆諸司法
    院釋字第423號解釋意旨，實有適用法規錯誤、事實與理由
    矛盾及不備理由之違法情事云云，委無可採。且相對人95年
    10月18日函係通知抗告人於95年10月26日至現場領界，俾點
    交界址；而點交界址乃屬事實行為，非如抗告人所謂相對人
    相關之函令至此處分完竣，對抗告人直接發生法律效果云云
    ，自無其主張之不適用行政程序法第96條第1項第6款、第99
    條第1項及行政訴訟法第107條第2項準用第1項規定之違法情
    事。復觀諸原審卷附言詞辯論筆錄之記載，相對人主張竹南
    地政事務所已更正地籍圖，抗告人並未爭執，且陳明其就此
    部分提起私法訴訟，並未提起行政訴訟等語，足見原審已究
    明竹南地政事務所已依相對人95年8月25日函之指示更正地
    籍圖，並無抗告人主張之率斷情事。綜上所述，抗告人執詞
    指摘原裁定違誤，求予廢棄，為無理由，應予駁回。
五、依行政訴訟法第104條、民事訴訟法第95條、第78條，裁定
    如主文。
中    華    民    國    97    年    9     月    11    日
                    最高行政法院第五庭
                        審判長法官  劉  鑫  楨
                              法官  黃  秋  鴻
                              法官  黃  淑  玲
                              法官  吳  慧  娟
                              法官  曹  瑞  卿
以  上  正  本  證  明  與  原  本  無  異
中    華    民    國    97    年    9     月    11    日
                              書記官  張  雅  琴


司法院資訊處製作；財團法人民間司法改革基金會備份。
